臺灣桃園地方法院民事裁定　　　　　　100年度監宣字第129號
聲　請　人　邱顯時
相　對　人　邱呂春香
關　係　人　邱鵬宇
上列聲請人聲請監護宣告事件，本院裁定如下：
    主  文
宣告邱呂春香（女；民國○○年○○月○○日生；身分證統一編號：Ｚ0
00000000號）為受監護宣告之人。
選定邱顯時（男；民國○○年○○月○○日生；身分證統一編號：Ｚ000
000000號）為受監護宣告之人邱呂春香之監護人。
指定邱鵬宇（男；民國○○年○○月○○日生；身分證統一編號：Ｚ000
000000號）為會同開具財產清冊之人。
聲請程序費用由受監護宣告之人負擔。
    理  由
一、按對於因精神障礙或其他心智缺陷，致不能為意思表示或受
    意思表示，或不能辨識其意思表示之效果者，法院得因本人
    、配偶、四親等內之親屬、最近一年有同居事實之其他親屬
    、檢察官、主管機關或社會福利機構之聲請，為監護之宣告
    。再按受監護宣告之人應置監護人，民法第1110條定有明文
    。又法院為監護之宣告時，應依職權就配偶、四親等內之親
    屬、最近一年有同居事實之其他親屬、主管機關、社會福利
    機構或其他適當之人選定一人或數人為監護人，並同時指定
    會同開具財產清冊之人；法院為選定監護人前，得命主管機
    關或社會福利機構進行訪視，提出調查報告及建議；法院選
    定監護人時，應依受監護宣告之人之最佳利益，優先考量受
    監護宣告之人之意見，審酌一切情狀，並注意下列事項：（
    一）受監護宣告之人之身心狀態與生活及財產狀況。（二）
    受監護宣告之人與其配偶、子女或其他共同生活之人間之情
    感狀況。（三）監護人之職業、經歷、意見及其與受監護宣
    告之人之利害關係。（四）法人為監護人時，其事業之種類
    與內容，法人及其代表人與受監護宣告之人之利害關係，此
    觀民法第1111條第1 項、第2 項、第1111條之1 規定甚明。
    又監護宣告之裁定，應同時選定監護人及指定會同開具財產
    清冊之人，並附理由，民事訴訟法第604 條第1 項亦有明文
    。
二、本件聲請意旨略以：聲請人邱顯時與相對人邱呂春香為夫妻
    關係，相對人邱呂春香因意外腦出血而成植物人，送醫院診
    治但不見起色，已致不能為意思表示或受意思表示，而不能
    辨識其意思表示之效果。為此依民事訴訟法第597 條規定，
    聲請鈞院准予裁定邱呂春香為受監護宣告之人，並依民法第
    1111條規定指定實際照顧之聲請人邱顯時為相對人之監護人
    暨指定邱鵬宇為會同開具財產清冊之人等語，並提出戶籍謄
    本、診斷證明書影本、財政部臺灣省北區國稅局98、99年度
    綜合所得稅各類所得資料清單、財產歸屬資料清單等資料為
    證。
三、經查，聲請人主張之事實，業經其提出聲請人及相對人之戶
    籍謄本、診斷證明書影本等件為證，核屬相符，且經本院依
    職權前往相對人居處勘驗相對人之精神狀況，並於鑑定人邱
    瑞祥醫師前訊問相對人，而相對人現臥床、插鼻管，對於點
    呼其姓名無任何反應；另訊據鑑定人邱瑞祥醫師稱以：個案
    為心神喪失，其餘詳如鑑定報告等語（均詳如本院100 年7
    月4 日訊問筆錄）。復據鑑定人提出之鑑定報告，略以：
    資料提供者：邱員本人及其先生。委託精神鑑定原因：家
    人欲代辦保險理賠等相關事宜，故向法院申請監護宣告。
    鑑定結果：(1)結論：邱員目前因心智缺陷，致不能為意思表
    示或受意思表示。亦即過去所謂已達到「心神喪失」之程度
    。(2)理由：邱員為一腦外傷術後極重度失智之個案。個案
    史：邱員出生後發育正常。接受過小學教育。婚後一直是家
    庭主婦。病前人際關係普通。婚姻家庭史方面：邱員已婚，
    育有二子，均已成年。身體疾病史方面：邱員過去有癲癇病
    史，近期少有發作，亦不曾規則藥物控制。99年11月邱員在
    廚房滑倒撞到後腦昏迷送醫。診斷為顱內出血，雖經緊急手
    術治療，術後仍呈昏迷狀態至今。目前已無語言表達及理解
    能力。完全無生活自理能力，需要專人照顧。民國100 年7
    月4 日根據親自診視及家屬描述，邱員無法行動終日躺床。
    大小便失禁需包尿布，洗澡、穿衣均需他人協助。進食需專
    人以鼻胃管灌食，完全無法表達需求或理解問話。鑑定過
    程：精神狀態檢查：邱員已無意識。外觀尚整。注意力渙散
    。態度無法配合。表情淡漠。對叫喚及問話完全反應。無不
    適當行為。思考、知覺、判斷力、身體抱怨、定向感、病識
    感等無法接受評測。顯示其認知功能已嚴重受損，無處理個
    人事務之能力。其精神狀態已達心神喪失之程度。理學檢查
    ：邱員左側頭部凹陷，有手術疤痕。四肢肌肉嚴重萎縮，雙
    側下肢癵縮。鼻胃管及導尿管留置中。實驗室檢查：因對鑑
    別無顯著影響，此部分檢查省略等語，此有迎旭診所中華民
    國一百年七月五日迎旭祥監宣字第100131號函附精神鑑定報
    告書在卷可參。本院審酌相對人心智之缺陷程度並參諸上揭
    鑑定結果之意見，認相對人目前之精神障礙與心智缺陷之程
    度，已無為意思表示或受意思表示或辨識意思表示之效果的
    能力，而符合受監護宣告之要件，爰依法宣告相對人為受監
    護宣告人。
四、次經本院囑請桃園縣社會工作師公會對聲請人等進行訪視，
    訪視報告略以：
  1.聲請監護宣告之原因：為代相對人向保險公司申請保險理賠
    而聲請此案。
  2.相對人狀況說明：相對人原生家庭在八德市，父親已過世，
    手足均已結婚自組家庭，彼此互動少。相對人的配偶與長子
    皆為水泥工匠，次子已退伍就業，目前與婆婆一同住在老家
    。相對人有癲癇病史，99年11月14日傍晚在位於住家附近的
    婆家為婆婆煮晚餐時，突然癲癇發作後仰倒地，後腦勺撞擊
    地面，送國軍桃園總醫院診斷為腦部瀰漫性出血，經開刀急
    救後生命徵象穩定，但呈現植物人狀態至今。訪員實訪所見
    ，相對人插鼻胃管、尿管，四肢攣縮，無自行翻身或移位能
    力，能張眼，但無注視及追視等反應，除痛覺對外界刺激無
    回應。相對人目前在龜山鄉仁義護理之家接受機構照顧，無
    生活自理能力，需照護人員定時翻身、拍背、餵食及清潔。
    相對人在機構接受專業機構照護，每月機構照護費用扣除托
    育養護補助新臺幣17,000，尚需自付10,000，另有尿片、乳
    液及雜費等計3,000，家屬負擔照護費用合計13,000 元，費
    用均由聲請人邱顯時先生支付。邱顯時先生述，相對人名下
    無任何財產，相對人的健保卡、身心障礙者手冊由仁義護理
    之家保管，其餘證件均由聲請人保管。
  3.聲請人狀況說明：聲請人為相對人的配偶。邱顯時先生與邱
    鵬宇先生均為水泥工匠，工作持續但不穩定，工作收入尚能
    支付家庭開銷。邱顯時先生家裡有農田，務農為副業。相對
    人失能後，每月固定支付相對人的照護費用，家庭經濟狀況
    雖能維持，但感到困難。居住環境：居所近水湳，生活機構
    便利，二邊鄰居為邱顯時先生的手足，街道整潔。居所為農
    地自建農舍，二層樓建築無貸款，邱顯時先生不清楚居所建
    地坪數。訪員觀察室內物品擺放整齊，邱鵬宇先生述，相對
    人失能前家裡多由相對人整理，目前多由邱鵬宇先生打掃居
    家環境。邱顯時先生述水泥工匠工作無週休，依工作狀況安
    排休假，若無水泥工匠的工作則會下田，生活單純，作息規
    律。邱顯時先生與人互動簡單，無多餘的問候或社交技巧，
    感情內斂，高興、開心時不會直接表示。受訪時對訪問內容
    皆會具體回答，有疑問處會明白表示疑慮。相對人失能前與
    相對人同住且共同生活，相對人失能接受機構安置後，邱顯
    時先生平均每週探視相對人1 次，且每月定期到機構繳交相
    對人的機構照護費用。
  4.擔任監護人的適當性：目前相對人事務多由邱顯時先生及邱
    鵬宇先生處理，因邱顯時先生為相對人配偶且支付相對人照
    護費用，經家屬討論由邱顯時先生擔任監護人，且邱顯時先
    生亦具擔任意願。
  5.關係人狀況說明：關係人為相對人的長子，未婚。經濟狀況
    、居住環境：同聲請人。邱鵬宇先生述水泥工匠工作無週休
    ，依工作狀況安排休假，有時間會常探視相對人，生活單純
    ，作息規律。邱鵬宇先生與人互動簡單，無多餘的問候或社
    交技巧，感情內斂，高興、開心時不會直接表示。訪員以跟
    車方式與聲請人、關係人共同訪視相對人時，邱鵬宇先生會
    保持行車時速並同時注意訪員是否確實跟上。
  6.擔任開具財產清冊之人的適當性：目前相對人事務多由邱顯
    時先生及邱鵬宇先生處理，因邱顯時先生為相對人配偶且支
    付相對人照護費用，經家屬討論由邱顯時先生擔任監護人，
    故由邱鵬宇先生擔任會同開具財產清冊之人。
  7.建議：本案之聲請人邱顯時先生為相對人的配偶，會同開具
    財產清冊之人邱鵬宇先生為相對人的長子，上述兩人皆為相
    對人的主要事務處理者，由邱顯時先生支付相對人的照顧費
    用。經訪視聲請人與會同開具財產清冊之人皆有意願擔任；
    綜合評估相對人的受照顧狀況、聲請人與會同開立財產清冊
    之人的陳述未見明顯異狀，惟仍請以相對人最佳利益為考量
    參酌相關事證後予以綜合裁量之等語，有桃園縣社會工作師
    公會100 年6 月30日桃姚字第100223號函檢送之調查訪視報
    告附卷可考。
五、綜上，本院審酌聲請人為受監護宣告人邱呂春香之配偶，當
    能善盡照養邱呂春香之責，並考量聲請人平日即為負擔受監
    護宣告人實際生活照顧費用之人，且與其子即關係人邱鵬宇
    協力分擔照顧責任下，對受監護宣告人應會有最妥善之照顧
    ，且查聲請人又無其他不適或不宜擔任受監護宣告人之監護
    人的積極、消極原因，如由聲請人擔任受監護宣告人之監護
    人，對於受監護宣告人，應具有最佳之利益，爰依法選定聲
    請人為受監護宣告人之監護人。另關係人邱鵬宇為受監護宣
    告人邱呂春香之子，與受監護宣告人之關係亦為密切，當能
    善盡監督受監護宣告人之財產狀況，併依前揭規定指定關係
    人邱鵬宇為會同開具財產清冊之人。
六、依民事訴訟法第608 條第1 項，裁定如主文。
中    華    民    國   100    年    7     月    19    日
                  家事法庭法  官  陳添喜
以上正本係照原本作成。
宣告受監護宣告裁定不得抗告。
如對指定監護人及會同開具財產清冊之人裁定抗告須於裁定送達
後10日內向本院提出抗告狀，並繳納裁判費１０００元。
中    華    民    國    100  年    7    月   19   日
                          書記官  楊慧伶